臺灣嘉義地方法院民事判決　　　　　　　 99年度訴字第655號
原　　　告　陳盈貴
訴訟代理人　黃文力律師
被　　　告　陳炎煩
　　　　　　簡金賢
上列當事人間請求拆屋還地等事件，本院於中華民國100年2月11
日言詞辯論終結，判決如下：
    主  文
被告簡金賢應自坐落嘉義市○○○段372-4地號土地上如附圖所
示A-B-C-D-E-F-G-A所圍成部分，面積194平方公尺之建物遷出。
被告陳炎煩應將前項所示建物拆除，並與被告簡金賢將前項土地
全筆交還原告與其他共有人全體。
訴訟費用由被告負擔。
本判決第一、二項，於原告依序以新臺幣壹拾萬元、壹佰壹拾玖
萬元為被告簡金賢、陳炎煩供擔保後分別得假執行，但被告簡金
賢、陳炎煩如於假執行程序實施前，分別以新臺幣參拾萬元、參
佰伍拾陸萬玖仟陸佰元為原告預供擔保，各得免為假執行。
    事實及理由
甲、程序方面：
一、被告簡金賢經合法通知，未於最後言詞辯論期日到場，亦未
    委任代理人到庭，核無民事訴訟法第386條各款所列情形，
    爰依原告之聲請，由其一造辯論而為判決。
二、按訴狀送達後，原告不得將原訴變更或追加他訴，但擴張或
    減縮應受判決事項之聲明，或不甚礙被告之防禦及訴訟之終
    結者，不在此限；又被告於訴之變更或追加無異議，而為本
    案之言詞辯論者，視為同意變更或追加，民事訴訟法第255
    條第1項第3款、第7款及第2項分別定有明文。本件原告起訴
    原聲明：（一）被告簡金賢應自坐落嘉義市○○○段372-4
    地號土地（下簡稱系爭土地）上如起訴狀附圖所示A部分，
    面積167平方公尺之建物遷出、（二）被告陳炎煩應將前項
    所示建物拆除，並與被告簡金賢將前項土地全筆交還原告與
    其他共有人全體。嗣原告於起訴狀繕本送達後，本院審理中
    於100年1月5日具狀擴張聲明為：（一）被告簡金賢應自系
    爭土地上如附圖所示A-B-C-D-E-F-G-A所圍成部分，面積194
    平方公尺之建物遷出、（二）被告陳炎煩應將前項所示建物
    拆除，並與被告簡金賢將前項土地全筆交還原告與其他共有
    人全體。又民事訴訟法第255條第1項前段所以規定訴狀送達
    後，原告不得將原訴變更或追加他訴，係因訴經提起後，被
    告有請求法院在原告起訴之範圍內辯論及裁判之權利，若許
    原告任意為訴之變更或追加，可能令被告措手不及，迫使被
    告急於另謀防禦方法，有害被告之利益，並易使訴訟程序延
    滯，故為防止妨害被告之利益，原則上不許原告為訴之變更
    或追加。惟若被告同意，或擴張或減縮應受判決事項之聲明
    ，或不至礙被告之防禦或訴訟之終結，則不妨允許，以節約
    另行起訴之勞費及時間，並求紛爭能一次解決。查原告為前
    開訴之變更、追加，被告2人均無異議，而為本案之言詞辯
    論，且原告所為原來之請求及變更、追加後之請求，其主要
    爭執點均在於被告二人是否有無權占用系爭土地情事，是基
    於訴訟經濟之考量，自宜利用同一訴訟程序審理，藉以一訴
    解決多數人間之紛爭，且其證據資料亦有一體性，並不礙於
    被告之防禦或訴訟之終結，揆之民事訴訟法第255條第1項第
    3款、第7款、第2項規定之意旨，自應准原告為上開訴之變
    更、追加，合先敘明。
乙、實體方面：
一、本件原告起訴主張：
（一）查系爭土地前經鈞院99年度嘉簡字第194號判決准予共有
      物分割，由原告與其他共有人陳翁素楨、陳椒玲、施陳來
      枝所共有。又於上開共有物分割訴訟中，經鈞院現場履勘
      並命地政機關測量現場，知悉系爭土地上有鐵皮屋平房（
      如附圖所示A-B-C-D-E-F-G-A所圍成部分，面積194平方公
      尺，下簡稱系爭建物），由被告簡金賢經營正泰汽車裝璜
      ，經現場人員表示係向他人承租建物。惟系爭建物係被告
      陳炎煩未經原告與其他共有人之同意，擅自於上開土地興
      建，嗣後並將該建物出租予被告簡金賢占有使用。本件被
      告陳炎煩無權占有原告共有土地並於其上建築系爭建物，
      被告簡金賢租用該建物，均已嚴重影響原告及其他共有人
      對系爭土地之權利，為此，爰依民法第821條、民法第767
      條規定，為共有人全體之利益，訴請被告簡金賢應自該建
      物遷出、被告陳炎煩應將該建物拆除，並與被告簡金賢將
      系爭土地交還原告與其他共有人全體。
（二）爰聲明求為判決：1、被告簡金賢應自系爭土地上如附圖
      所示A-B-C-D-E-F-G-A所圍成部分，面積194平方公尺之建
      物遷出。2、被告陳炎煩應將前項所示建物拆除，並與被
      告簡金賢將前項土地全筆交還原告與其他共有人全體。3
      、訴訟費用由被告負擔。4、第1、2項請求，原告願供擔
      保，請准宣告假執行。
（三）對被告答辯所為之陳述：被告陳炎煩並非土地共有人，其
      係與其他共有人租土地，然共有人很多，且鈞院93年訴字
      第35號判決已認定被告陳炎煩租約對原告不生效力，故被
      告陳炎煩主張有租賃關係存在，原告予以否認。是原告主
      張該租賃契約未經原共有人陳漢之同意，原告又繼承陳漢
      對系爭土地之權利，故對原告不生效力。
二、被告則以下列等語，資為抗辯，並聲明：原告之訴駁回；訴
    訟費用由原告負擔。
（一）被告陳炎煩：系爭建物係伊出資興建，已蓋了大約30幾年
      ，而坐落之土地係伊向他人租賃以興建系爭建物，故系爭
      建物係經土地所有人同意而興建，雖無蓋房子的同意書，
      然當初蓋的時候，土地是畸零地，應該無法分割，是系爭
      建物應未占到系爭土地。
（二）被告簡金賢未於最後言詞辯論期日到場，惟據其先前到庭
      陳稱：系爭建物係伊向被告陳炎煩租賃，有訂立租賃契約
      ，租期至100年9月30日，租金一個月新臺幣23,000元，目
      前已給付至99年4月30日。
三、按當事人主張有利於己之事實者，就其事實有舉證之責任，
    民事訴訟法第277條前段定有明文。又以無權占有為原因，
    請求返還土地者，占有人對土地所有權存在之事實無爭執，
    而僅以非無權占有為抗辯者，土地所有權人對其土地被無權
    占有之事實無舉證責任，占有人自應就其取得占有係有正當
    權源之事實證明之，如不能證明，則應認被上訴人之請求為
    有理由，最高法院85年度台上字第1120號、72年度台上字第
    1552號判決可資參照。又共有物，除契約另有訂定外，由共
    有人共同管理之，修正前民法第820條第1項定有明文，且違
    反上開規定者，對其他共有人應不生效力（最高法院71年度
    台上字第4199號、86年度台上字第336號判決參照）。查本
    件原告主張被告2人無權占用系爭土地之事實，既為被告2人
    所否認，並以前揭情詞置辯，是本件之爭點厥為系爭建物占
    有使用系爭土地，有無正當權源？依上開規定，被告自應就
    其等占有系爭土地之合法權源負舉證之責。經查：
（一）原告主張系爭土地前經本院判決准予共有物分割，並由原
      告與其他共有人陳翁素楨、陳椒玲、施陳來枝所取得乙情
      ，有系爭土地之登記謄本及本院99年度嘉簡字第194號民
      事判決影本1份在卷可參（見本院卷第8-12頁），並經本
      院依職權調閱上開民事卷宗查核屬實，自堪信為真實。又
      被告陳炎煩興建之系爭建物現占有系爭土地，且系爭建物
      現由被告陳炎煩出租予被告簡金賢等情，亦經被告簡金賢
      提出房屋借用契約書影本2份（見本院卷第42、43頁），
      並經本院會同嘉義市地政事務所人員到場測量勘驗屬實，
      製有本院99年12月16日勘驗筆錄及嘉義市地政事務所99年
      12月22日嘉地二字第0990012400號函後附之複丈成果圖（
      即本判決附圖）各1份在卷可稽（見本院卷第39-41頁、第
      51、52頁），則系爭建物現確占用系爭土地乙情，應可認
      定。
（二）按最高法院62年台上字第1803號判例：「各共有人按其應
      有部分，對於共有物之全部雖有使用收益之權。惟共有人
      對共有物之特定部分使用收益，仍須徵得他共有人全體之
      同意，非謂共有人得對共有物之全部或任何一部有自由使
      用收益之權利。如共有人不顧他共有人之利益，而就共有
      物之全部或一部任意使用收益，即屬侵害他共有人之權利
      」。又同法院79年5月29日第二次民事庭會議決議(三) ：
      「土地法第三十四條之一，係就共有土地或建築改良物之
      處分、變更及設定地上權、永佃權、地役權或典權所設之
      特別規定，共有土地之出租，乃共有物管理行為，與上述
      規定所指情形不同，尚無該條規定之適用。共有土地之出
      租，既屬共有物管理行為，則應適用民法第八百二十條第
      一項（修正前）之規定，除契約另有訂定外，由共有人全
      體共同為之。甲、乙、丙、丁共有某筆土地，應有部分各
      為四分之一，未約定管理方法，甲、乙、丙、未經丁之同
      意，將該筆土地出租與他人，對丁應屬不生效力」。由上
      述最高法院判例、決議意旨，若共有人中之一人，未經其
      他共有人全體同意，就共有物之特定部分自行或同意第三
      人占有使用收益，即屬侵害他共有人之權利，對其他共有
      人而言，殊非合法占有，無何正當權源可言。本件系爭建
      物為被告陳炎煩所興建，為兩造所不爭執，而被告陳炎煩
      雖謂其興建系爭建物時有得到系爭土地共有人之同意云云
      ，惟未舉證以實其說，即難資為其有利事實之認定，其復
      將系爭建物出租予被告簡金賢之行為，顯已侵害其他共有
      人即原告之權利，對原告而言，為無合法權源，原告於法
      院判決分割，而取得系爭土地所有權後，更可本於其所有
      權之權能，依據民法767條物上請求權，對無權占有之被
      告2人請求拆除系爭建物，並將系爭土地返還原告。
（三）至系爭建物雖於99年間由被告陳炎煩出租予被告簡金賢，
      租期至100年9月30日止乙情，有房屋租用契約書影本在卷
      可按（見本院卷第42頁），並為兩造所不爭執，惟查，被
      告陳炎煩既就其於興建系爭建物時有得到全體共有人同意
      乙節，未能舉證以明，是其興建系爭建物出租予被告簡金
      賢之舉，即屬侵害共有人即原告之權利，而屬無權占有，
      已見前述，故不得以被告2人間就系爭建物有訂立租約即
      影響被告2人無合法權源之認定，附此敘明。
四、按各共有人對於第三人得就共有物之全部為本於所有權之請
    求，但回復共有物之請求，僅得為共有人全體利益為之，民
    法第821條定有明文。又所有人對於無權占有其所有物者，
    得請求返還之，對於妨害其所有權者，得請求除去之，民法
    第767條亦有規定。本件原告既係系爭土地之共有人之一，
    被告2人就其等占有使用系爭土地有何合法權源，迄均未舉
    證證明，既無合法權源，自屬無權占有，並妨害原告就系爭
    土地之使用收益，是被告所辯均為無可取，則原告本於無權
    占有之法律關係，請求被告簡金賢自系爭土地上如附圖所示
    A-B-C-D-E-F-G-A所圍成部分，面積194平方公尺之建物遷出
    ；及請求被告陳炎煩應將系爭建物拆除，並與被告簡金賢將
    系爭土地全筆交還原告與其他共有人全體，洵屬正當，應予
    准許。
五、原告陳明願供擔保，聲請宣告准予假執行，經核尚無不合，
    爰酌定相當之擔保金額，併准許之；本院併依職權，宣告被
    告預供擔保，得免為假執行。
六、本案事證已臻明確，兩造其餘主張陳述及所提之證據，經審
    酌與結論不生影響，爰不一一論駁，附此敘明。
七、據上論結，本件原告之訴為有理由，依民事訴訟法第385條
    第1項前段、第78條、第85條第1項前段、第390條第2項、第
    392條第2項，判決如主文。
中    華    民    國   100    年    2     月    25    日
                      民二庭法  官  黃仁勇
以上正本係照原本作成。
如不服本判決，應於送達後20日內，向本院提出上訴狀，如委任
律師提起上訴者，應一併繳納上訴審裁判費。
中    華    民    國   100    年    2     月    25    日
                            書記官  黃意雯